臺灣高等法院高雄分院刑事判決　　　110年度交上易字第102號
上　訴　人　臺灣高雄地方檢察署檢察官
被　　　告　陳裕蓁


上列上訴人因被告過失傷害案件，不服臺灣高雄地方法院109 年
度交易字第53號，中華民國110 年5 月21日第一審判決（起訴案
號：臺灣高雄地方檢察署109 年度偵字第8554號），提起上訴，
本院判決如下：
    主  文
上訴駁回。
    事實及理由
一、經本院審理結果，認第一審以被告陳裕蓁（下稱被告）犯道
    路交通管理處罰條例第86條第1 項、刑法第284 條前段之汽
    車駕駛人無駕駛執照駕車過失致人傷害罪，判處有期徒刑4
    月，並諭知易科罰金折算之標準為新臺幣1,000 元折算1 日
    ，其認事用法及量刑之諭知均無不當，應予維持，並引用第
    一審判決書記載之事實、證據及理由（如附件）。
二、檢察官上訴意旨略以：被告明知其未領有汽車駕駛執照，無
    視於道路交通安全規範，卻仍於109 年9 月27日17時27分許
    ，駕駛車牌號碼000-0000號自用小客車沿高雄市鳳山區瑞隆
    東路外車道由西往東方向行駛，駛至瑞隆東路185 號時，因
    疏未注意與他人車輛保持隨時可以煞停之距離及車前狀況等
    ，而與斯時同向行駛於其右前方由告訴人吳元利（下稱告訴
    人）所騎乘車牌號碼000-0000號普通重型機車發生碰撞，致
    告訴人人車倒地，而受有右鎖骨骨折及右足第一趾骨骨折等
    傷害，被告非但不思反省其所為過失犯行，造成告訴人受有
    如上述非輕微之傷害，且於本案案發後未有任何與告訴人商
    談和解以適時填補告訴人所受損害之舉，另於原審審理時更
    多次飾詞狡辯，唆使證人葉戴可欣到庭為偽證（葉戴可欣所
    涉偽證部分，另行簽分偵辦）而試圖卸責，故被告犯後態度
    極其惡劣，原判決僅輕判有期徒刑4 月，確實失之過輕，難
    收矯正及儆惕之效云云。
三、按刑罰之適用，乃對被告侵害法益之惡害行為，經非難評價
    後依據罪責相當性原則，反應刑罰應報正義、預防目的等刑
    事政策所為處分。倘量刑過輕，確對被告易生僥倖之心，固
    不足收儆戒及改過之效，刑罰不足以戒其意；惟量刑過重，
    則易致被告怨懟、自暴自棄，難收悅服遷善之功，即殺戮亦
    不足以服其心。因此，現今法治國乃有罪刑相當原則，即衡
    量犯罪行為之罪質、不法內涵來訂定法定刑之高低，法官再
    以具體事實情況不同，確定應科處之刑度輕重。次按，刑罰
    乃國家抑制與預防犯罪的強制手段，應以行為人之責任為基
    礎，就其行為本身之惡害程度予以非難評價。法院於個案為
    宣告刑之具體裁量，必須審酌刑法第57條所列各項罪責因素
    ，而為科刑輕重標準之衡量，使罪刑相當，以實現刑罰權應
    報正義，並兼顧犯罪一般預防與特別預防之目的。所稱罪刑
    相當，係依法益侵害之程度及行為人之責任基礎衡量評估，
    酌定與罪責程度相當之刑罰，使罰當其罪，藉以反映犯罪之
    嚴重性，而非偏執一端（如被告犯罪前科），更無所謂刑罰
    遞加原則可言。況且，刑之量定，係屬事實審法院得依職權
    自由裁量之事項，苟於量刑時，已以行為人之責任為基礎，
    並審酌刑法第57條各款所列情狀，在法定刑度內，酌量科刑
    ，如無偏執一端，致明顯失出失入情形，且無裁量失當，亦
    未濫用其量刑職權者，上級審法院即不得單就量刑部分遽指
    為不當或違法。
四、本件原判決就量刑部分，已詳細說明如何依刑法第57條之規
    定，審酌告訴人所受傷勢及被告犯罪之情狀，並斟酌被告飾
    詞否認犯行及未與告訴人達成和解以賠償損害之犯後態度，
    復考量被告自承之教育程度、生活狀況（見原審交易卷第19
    3 頁）等一切情狀予以量刑，足徵原審量刑之裁量，係以行
    為人之責任為基礎，復就其行為本身之惡害及法益侵害之程
    度，予以衡量評估、非難評價，酌定與罪責程度相當之刑罰
    ，符合罪刑相當之原則，且就如何於法定刑內量處適當之刑
    之理由，載述綦詳，並無偏執一端或違法失當之情事。職是
    ，檢察官前揭上訴意旨指摘原審量刑過輕，難收矯正及儆惕
    之效云云，洵非的論，並無理由，應予駁回。
五、被告經合法傳喚，無正當理由不到庭，爰不待其陳述逕行判
    決。
據上論結，應依刑事訴訟法第373 條、第368 條、第371 條，判
決如主文。
本案經檢察官王啟明提起公訴，檢察官李汶哲提起上訴，檢察官
王登榮到庭執行職務。
中    華    民    國   110    年    10    月    26    日
                  刑事第七庭    審判長法  官  李璧君
                                      法  官  李東柏
                                      法  官  葉文博
以上正本證明與原本無異。
不得上訴。
中    華    民    國   110    年    10    月    26    日
                                      書記官  盧姝伶
附錄本判決論罪科刑法條：
道路交通管理處罰條例第86條
汽車駕駛人，無駕駛執照駕車、酒醉駕車、吸食毒品或迷幻藥駕
車、行駛人行道或行經行人穿越道不依規定讓行人優先通行，因
而致人受傷或死亡，依法應負刑事責任者，加重其刑至二分之一
。
汽車駕駛人，在快車道依規定駕車行駛，因行人或慢車不依規定
，擅自進入快車道，而致人受傷或死亡，依法應負刑事責任者，
減輕其刑。
刑法第284 條
因過失傷害人者，處一年以下有期徒刑、拘役或十萬元以下罰金
；致重傷者，處三年以下有期徒刑、拘役或三十萬元以下罰金。
　
附件
臺灣高雄地方法院刑事判決             109年度交易字第53號
公  訴  人  臺灣高雄地方檢察署檢察官
被      告  陳裕蓁
上列被告因過失傷害案件，經檢察官提起公訴（109 年度偵字第
8554號），本院判決如下：
    主  文
陳裕蓁犯無駕駛執照駕車因過失致人傷害罪，處有期徒刑肆月，
如易科罰金，以新臺幣壹仟元折算壹日。
    事  實
一、陳裕蓁未領有汽車駕駛執照，仍於民國108 年9 月27日17時
    27分許，駕駛車牌號碼000-0000號自用小客車，沿高雄市鳳
    山區瑞隆東路外車道由西往東方向行駛，駛至瑞隆東路185
    號時，本應注意汽車在同一車道行駛時，除擬超越前車外，
    後車與前車之間應保持隨時可以煞停之距離；汽車行駛時，
    駕駛人應注意車前狀況，並隨時採取必要之安全措施，而依
    當時天候晴、日間自然光線、柏油路面乾燥、無缺陷、無障
    礙物、視距良好，並無不能注意之情事，竟疏於注意及此，
    適有吳元利騎乘車牌號碼000-0000號普通重型機車同向行駛
    在其右前方，二車因而發生碰撞，致吳元利人車倒地，並受
    有右鎖骨骨折、右足第一趾骨骨折等傷害。嗣警員到場處理
    時，陳裕蓁在場並於有偵查權限之警員未發覺其姓名與犯罪
    情節之前，承認為肇事人而接受裁判。
二、案經吳元利訴由高雄市政府警察局鳳山分局報告臺灣高雄地
    方檢察署（下稱高雄地檢署）檢察官偵查起訴。
    理  由
一、證據能力之說明：
    查本判決所引用具有傳聞證據性質之證據，除因符合刑事訴
    訟法第159 條之1 至之4 關於傳聞法則例外規定者，本有證
    據能力外，其餘均經當事人於本院審理時同意有證據能力（
    見交易卷第40頁、第91頁，本判決以下所引出處之卷宗簡稱
    對照均詳見附表），而本院審酌上開各項證據作成或取得時
    之客觀環境條件，並無違法取證或欠缺憑信性或關連性之情
    形，作為證據使用皆屬適當，依刑事訴訟法第159 條之5 第
    1 項之規定，應認均有證據能力，得作為認定事實之憑據。
二、認定事實所憑之證據：
    訊據被告陳裕蓁固不否認於上開時間、地點，與告訴人吳元
    利發生車禍，告訴人並因此受有上開犯罪事實欄所載傷勢等
    事實，然矢口否認有何過失傷害犯行，辯稱：是告訴人從我
    的車輛右後方一路擦撞我的右側車身，最後自己重心不穩倒
    在我的車輛右前方，我的車根本沒有撞到告訴人，我是前車
    也看不到告訴人，我認為我沒有過失云云（見警卷第2 至6
    頁、第22至23頁、偵卷第23至24頁、審交易卷第29至33頁、
    第79至83頁、交易卷第33至42頁、第89至120 頁、第185 至
    195 頁）。經查：
（一）前提事實（即被告不爭執部分）：
      被告未領有汽車駕駛執照而駕車，並於上開時間、地點，
      與告訴人發生車禍，告訴人因此受有右鎖骨骨折、右足第
      一趾骨骨折之傷勢等情，業經證人即告訴人於警詢、偵查
      及本院審理中指述明確（見警卷第7 至10頁、第20至21頁
      、偵卷第21至22頁、審交易卷第29至33頁、交易卷第93至
      120 頁），並有高雄市政府警察局鳳山分局道路交通事故
      現場圖、道路交通事故調查報告表（一）、（二）-1各1
      份、道路交通事故談話紀錄表2 份、高雄市政府警察局道
      路交通事故照片14張、車禍現場Google街景地圖7 張、車
      輛詳細資料報表2 份、被告之證號查詢汽車駕駛人資料1
      份、告訴人之國軍高雄總醫院附設民眾診療服務處（下稱
      國軍高雄總醫院）診斷證明書1 紙、傷勢X 光照片2 張在
      卷可證（見警卷第13至19頁、第26至31頁、交易卷第11至
      13頁、第43頁、第125 至135 頁），復為被告所不爭執，
      此部分事實，首堪認定。
（二）被告之駕駛行為具有過失：
    1.經查，依員警至案發現場拍攝之交通事故現場照片可見，
      被告與告訴人於案發時，乃為同向行駛之車輛，而被告於
      本案車禍中之擦撞位置集中於其右前車身接近車頭燈處，
      告訴人之擦撞位置則集中於其左側車身，此有該現場照片
      及道路交通事故調查報告表（二）-1在卷可佐（見警卷第
      18至19頁、第26至28頁）。再參以交通事故現場圖（見警
      卷第15頁），本案事故之刮地痕起點位置恰在被告最終停
      駛時之車輛右後車輪位置，該刮地痕並向北北東方向直線
      延長5.4 公尺，告訴人之機車則倒於刮地痕終止處。依此
      等客觀事證可合理推論，被告最初是以其右前車頭部分撞
      擊行駛在其右前方之告訴人機車左側車身；於撞擊後，告
      訴人即人車倒地並向右前方滑行5.4 公尺後停止；被告則
      尚向前直行一小段距離後方停駛。
    2.而此一發生碰撞前，被告在後、告訴人在前之車輛相對位
      置之認定，亦與被告於偵查及審理中供稱：車禍發生前我
      是在與案發地相隔數十公尺的高雄市○○區○○路○○○
      ○○路○○○○號誌下停等紅燈，當時保泰路口燈號變為
      綠燈後，我前面都是車，我就跟著前面的車輛開開停停的
      往前直行，我的前面、右邊都有一堆摩托車等語（見偵卷
      第24頁、交易卷第119 至120 頁）；告訴人於警詢及審理
      中證稱：我案發前也跟被告一樣在保泰路口停等紅燈，當
      時我是第一台車，保泰路口轉為綠燈後我就開始直行，我
      的前方都沒有其他車輛，被告是行駛在我的後方等語（見
      警卷第8 至9 頁、交易卷第93頁、第97至98頁），所呈二
      車相對位置相符。則被告於案發時為後車、告訴人則為與
      被告在同一車道內行駛之前車乙情，已堪認定。
    3.按汽車在同一車道行駛時，除擬超越前車外，後車與前車
      之間應保持隨時可以煞停之距離；汽車行駛時，駕駛人應
      注意車前狀況，並隨時採取必要之安全措施，道路交通安
      全規則第94條第1 項、第3 項分別訂有明文。而查，案發
      當時天候晴、日間自然光線、柏油路面乾燥、無缺陷、無
      障礙物、視距良好之路況，顯見當時並無不能注意之情事
      ，則被告疏未與告訴人車輛保持安全距離，且未注意車前
      狀況，因而自後方撞擊告訴人車輛而致本件車禍，被告行
      為顯有過失甚明。
    4.被告雖以證人葉戴可欣於本院審理中之證詞、事後拍攝之
      車牌號碼000-0000號自用小客車車損照片、修繕估價單等
      為據（見交易卷第55至59頁、第106 至117 頁），而辯稱
      ：我是前車，告訴人是後車，而且是告訴人自己從我的右
      後車門開始擦撞我的車，並一路擦撞到右前車門，最後自
      己重心不穩在我的右前方倒下的，反正我看到告訴人時，
      他就已經重心不穩的在我前面倒下了云云。然查：
    ⑴被告所述告訴人於騎乘機車行徑之過程中，在機車左側車
      身碰撞到被告汽車之右後車門後，尚能保持平衡繼續直行
      ，並於行徑途中，持續向前擦撞被告車輛右側車體一段時
      間，最終方重心不穩於被告右前車頭倒下乙節，已明顯與
      力學、作用力與反作用力等科學常理不符。此外，衡以車
      輛遭其他物體自側面擦撞時所產生之車體搖晃及相當聲響
      ，駕駛人要無不能立即察覺之理，被告辯稱告訴人一路自
      右後方擦撞其右側車身，自己卻遲至告訴人重心不穩倒於
      其車前頭時，方發現告訴人乙情，顯與上開常情相悖，難
      認可採。
    ⑵另就被告主張證人葉戴可欣為案發當日乘坐於其車輛副駕
      駛座之人乙節，業經告訴人於本院審理中以：在車禍現場
      有一個年紀蠻大的婦人的聲音，但不是今日在庭作證的這
      位葉戴可欣等語而否認在卷（見交易卷第100 至101 頁、
      第113 頁）。此外，就被告與證人葉戴可欣一致陳述案發
      當日是由被告陪同葉戴可欣至義大醫院看診後，再由被告
      搭載葉戴可欣行經案發路段乙節（見交易卷第106 至117
      頁），亦與義大醫院函覆：「病人葉戴可欣未於108 年9
      月27日至本院就醫」等語不符，此有該院110 年3 月2 日
      義大醫院字第11000375號函文1 紙附卷可佐（見交易卷第
      157 頁），則依卷內所存卷證，「證人葉戴可欣即為案發
      當日同在現場之目擊者」此一前提事實既已無法成立，自
      無引用其證述為本案判斷依據之餘地。
    ⑶再者，被告提出之車損照片4 張，其中3 張拍攝日期為10
      8 年9 月29日，其中1 張拍攝日期為109 年7 月27日乙情
      ，有本院110 年1 月26日勘驗被告手機照片檔案之勘驗筆
      錄1 份在卷可憑（見交易卷第91至92頁）。被告雖據拍攝
      日期為108 年9 月29日之車損照片3 張，主張案發當日其
      所駕駛之車輛右後車門亦遭告訴人車輛擦撞。而該照片中
      雖可見車輛右側前、後車門下方均有明顯之淺色長條橫線
      ，然此等車體痕跡並未經員警於車禍現場拍攝紀錄為車損
      痕跡，此觀道路交通事故照片14張自明（見警卷第26至28
      頁）。衡情員警既於案發當日抵達車禍現場，並當場拍攝
      車損情形，如該等明顯之淺色長條橫線確是車禍所造成，
      則實難想像員警會漏未針對此部分車損痕跡進行拍攝，亦
      難理解被告在案發現場查看車體時，何以未一併指明此車
      損痕跡促請員警注意。再者，該等車損照片3 張之攝影日
      期已與案發日相隔2 日，且其橫線型態亦與案發現場為警
      拍攝之車損型態不盡相同，橫線所在位置更是在汽車鋼板
      下方不易遭到擦撞之內凹處，自難確信該等車體痕跡與本
      案車禍有所關連，被告所提出108 年10月9 日之汽車修繕
      估價單亦同此理。此外，告訴人於偵查庭中始提出之機車
      車損照片2 張（見偵卷第27至29頁），亦屬事後拍攝，且
      亦有車損痕跡離地面過近、與被告車體車損位置離地面高
      低差明顯不符等瑕疵，同無足作為本案證據使用，併予指
      明。
    ⑷綜上，被告前揭所辯顯無足採，其所據卷證於證明力方面
      ，均存有明顯瑕疵，無以據此為何對其有利之認定。
（三）犯罪事實欄所載傷勢均與本案車禍具因果關係：
      又告訴人在與被告發生本案車禍後，經送往國軍高雄總醫
      院就醫，並於當日住院，且經診斷受有右鎖骨骨折、右足
      第一趾骨骨折之傷勢乙節，亦有前揭國軍高雄總醫院診斷
      證明書1 紙及告訴人之X 光照片2 張在卷可憑，足認被告
      之過失行為與告訴人前揭傷害間具有因果關係無訛。
（四）從而，本案事證明確，被告上開犯行堪以認定，其所辯均
      無足採，應予依法論科。
三、論罪科刑：
（一）按道路交通管理處罰條例第86條第1 項關於汽車駕駛人無
      駕駛執照駕車因而致人受傷，依法應負刑事責任者，加重
      其刑至2 分之1 的規定，是就刑法第284 條前段過失傷害
      之基本犯罪類型，對於加害人為汽車駕駛人於無駕駛執照
      駕車之情形，因而致人受傷之特殊行為要件予以加重處罰
      ，已就該罪犯罪類型變更之個別犯罪行為予以加重，而成
      另一獨立之罪名，自屬刑法分則加重之性質。查本件被告
      行為時未考領汽車駕駛執照乙情，有證號查詢汽車駕駛人
      資料1 份在卷足憑（見警卷第31頁），其仍駕駛自用小客
      車上路並致告訴人受傷，核被告所為，是犯道路交通管理
      處罰條例第86條第1 項、刑法第284 條前段之無駕駛執照
      駕車因過失致人傷害罪，並應依上開條例規定加重其刑。
      公訴意旨認被告是犯刑法第284 條前段之過失傷害罪，漏
      未斟酌被告有道路交通管理處罰條例第86條第1 項前段所
      定汽車駕駛人無照駕車之情形，尚有未當，惟因起訴之基
      本社會事實同一，且經本院於審理程序中告知被告上開論
      罪罪名（見交易卷第34頁、第90頁、第185 頁），而無礙
      兩造於訴訟上攻擊、防禦權之充分行使，爰依刑事訴訟法
      第300 條之規定，變更起訴法條。
（二）又被告於肇事後留在現場，在未經有偵查權之機關或公務
      員發覺為犯嫌前，向前往現場處理之警員承認肇事，自首
      而願接受裁判乙節，有高雄市政府警察局道路交通事故肇
      事人自首情形紀錄表在卷可查（見警卷第25頁），堪認符
      合自首要件，本院審酌被告此舉確實減少交通事故發生之
      初查緝真正行為人所需耗費之資源，爰依刑法第62條前段
      規定，減輕其刑，並依同法第71條第1 項規定先加後減之
      。
（三）爰以行為人之責任為基礎，審酌被告漠視交通法規，明知
      自身未領有汽車駕駛執照，仍駕駛自用小客車上路，且於
      行徑中又疏未注意保持與前車之安全車距並注意車前狀況
      ，以致發生本件車禍事故，使告訴人受有如犯罪事實欄所
      示非輕之傷害，犯後復否認犯行，且迄今雖經調解，然尚
      未與告訴人達成和解，所為誠屬不該。復考量被告於本院
      審理中自述之智識程度及生活狀況（見交易卷第193 頁，
      基於個人隱私及個資保障，不於判決中詳載），及其前科
      素行等一切情狀，量處如主文所示之刑，並諭知易科罰金
      折算標準。公訴人雖就本案對被告具體求處有期徒刑1 年
      之刑期，然衡以本件被告之行為態樣究屬過失犯，且告訴
      人傷勢所幸非鉅，公訴人求處上開之刑，容有過重，附此
      敘明。
（四）至公訴人請求本院依職權告發證人葉戴可欣涉嫌偽證部分
      ，審酌現存卷證尚未可明證葉戴可欣之偽證犯罪嫌疑，此
      部分宜由偵查機關自行另為妥適之處理，末此指明。
據上論斷，應依刑事訴訟法第299 條第1 項前段、第300 條，道
路交通管理處罰條例第86條第1 項，刑法第11條前段、第284 條
前段、第62條前段、第41條第1 項前段，刑法施行法第1 條之1
第1 項，判決如主文。
本案經檢察官王啟明提起公訴，檢察官李汶哲到庭執行職務。
中    華    民    國   110    年    5     月    21    日
                  刑事第九庭    法  官  張瀞文
以上正本證明與原本無異。
如不服本判決應於收受送達後20日內向本院提出上訴書狀，並應
敘述具體理由；如未敘述上訴理由者，應於上訴期間屆滿後20日
內向本院補提理由書（均須按他造當事人之人數附繕本）「切勿
逕送上級法院」。
中    華    民    國   110    年    5     月    21    日
                                書記官  張惠雯
附錄本案論罪科刑法條：
道路交通管理處罰條例第86條
汽車駕駛人，無駕駛執照駕車、酒醉駕車、吸食毒品或迷幻藥駕
車、行駛人行道或行經行人穿越道不依規定讓行人優先通行，因
而致人受傷或死亡，依法應負刑事責任者，加重其刑至二分之一
。
汽車駕駛人，在快車道依規定駕車行駛，因行人或慢車不依規定
，擅自進入快車道，而致人受傷或死亡，依法應負刑事責任者，
減輕其刑。
刑法第284 條
因過失傷害人者，處一年以下有期徒刑、拘役或十萬元以下罰金
；致重傷者，處三年以下有期徒刑、拘役或三十萬元以下罰金。
附表：本判決所引出處之卷宗簡稱對照表
┌────┬─────────────────────────────────┐
│簡稱    │卷宗名稱                                                          │
├────┼─────────────────────────────────┤
│警卷    │高雄市政府警察局鳳山分局高市警鳳分偵字第10971017700 號刑案偵查卷宗│
├────┼─────────────────────────────────┤
│偵卷    │高雄地檢署109 年度偵字第8554號卷宗                                │
├────┼─────────────────────────────────┤
│審交易卷│本院109 年度審交易字第461 號卷宗                                  │
├────┼─────────────────────────────────┤
│交易卷  │本院109 年度交易字第53號卷宗                                      │
└────┴─────────────────────────────────┘